最高法院刑事判決　　　　　　　　　 110年度台上字第5430號
上　訴　人　翁宏俊




上列上訴人因違反農藥管理法案件，不服福建高等法院金門分院
中華民國110年4月20日第二審判決（110年度上訴字第1號，聲請
簡易判決處刑案號：福建金門地方檢察署109年度偵字第505號）
，提起上訴，本院判決如下：
    主  文
原判決關於罪刑部分撤銷。
翁宏俊犯農藥管理法第四十七條第一項之輸入偽農藥罪，累犯，
處有期徒刑陸月，併科罰金新臺幣壹佰萬元。有期徒刑如易科罰
金，以新臺幣壹仟元折算壹日；罰金如易服勞役，以新臺幣參仟
元折算壹日。
    理  由
一、本件原判決認定：上訴人翁宏俊從事養蜂工作多年，明知三
    亞蟎（amitraz）、福化利（tau-fluvalinate）及歐蟎多（
    propargite）雖係經中央主管機關核准登記農藥有效成分，
    但除有特別規定或係經公告不列管之農藥外，未經中央主管
    機關核准登記並發給許可證，不得輸入。仍基於非法輸入偽
    農藥之犯意，於民國108年7月8至9日、同月25至26日間前往
    大陸地區福建省廈門市，購得未經中央主管機關許可輸入之
    大陸地區產製，品名「強蜂」24罐（含三亞蟎及福化利），
    及「蜂之歌」15罐（含三亞蟎及歐蟎多）之成品偽農藥。並
    於同年8月4日、8月23日、9月23日，循小三通管道前往廈門
    市，再接續於同年8月5日、8月30日、9月24日，每次各攜帶
    上述農藥其中13罐，由廈門市五通碼頭或石井碼頭，搭乘客
    輪返抵金門縣金城鎮水頭碼頭，而未經許可輸入，並攜回其
    ○○縣○○鄉○○0000號住處藏放等情。係以上述犯罪事實
    ，業據上訴人於警詢、偵查及歷次審理中均坦承不諱，與其
    入出境查詢結果相符，並有扣案偽農藥，以及高雄市政府農
    業局109年1 月16日高市農植字第10930158800號函暨附件藥
    毒所品質規格實驗室出具之109年1月14日編號19L90401-1、
    19L90402-1農藥檢驗報告、現場蒐證照片、行政院農業委員
    會動植物防疫檢疫局109 年7月9日防檢三字第1091410080號
    函、農糧署110年1月14日農糧資字第1101032341號函、動植
    物防疫檢疫局110年1月12日防檢三字第1101400261號函暨附
    件在卷可證，已足認上訴人主觀上具有非法輸入偽農藥之故
    意。而以上訴人所為輸入偽農藥犯行，係犯農藥管理法第47
    條第1 項之輸入偽農藥罪，另敘明上訴人所犯輸入偽農藥罪
    ，符合累犯要件，並依司法院釋字第775 號解釋意旨，審酌
    其此前之犯罪紀錄及認其對刑罰反應力薄弱，應適用刑法第
    47條第1 項規定加重其刑。因而撤銷第一審之科刑判決，改
    判仍論處上訴人犯農藥管理法第47條第1 項之輸入偽農藥罪
    刑，並諭知罰金如易服勞役之折算標準。經核其採證認事及
    法律適用，除後述關於依累犯規定加重其刑及量刑外，尚無
    違誤。
二、惟查：
（一）原判決說明：上訴人前因違反毒品危害防制條例案件，經
      原審法院以95年度上重更三字第2 號判決，判處有期徒刑
      12年確定（下稱前案），於96年11月13日入監服刑， 100
      年10月5 日縮刑假釋出監，並於104年5月14日假釋期滿未
      經撤銷，該未執行之徒刑以已執行論。上訴人於受有期徒
      刑執行完畢後，5 年內故意再犯本件有期徒刑以上之罪，
      為累犯。參酌司法院釋字第775 號解釋意旨，雖前案與本
      案兩者罪質不同，然其於前案刑期執行完畢之「短期」內
      再犯，可認其「對刑罰反應力薄弱」，且未有依累犯規定
      加重其刑，致所受刑罰超過所應負擔罪責，造成其人身自
      由因此遭受過苛之侵害情事等旨，因而適用刑法第47條第
      1 項累犯規定加重其刑。以上訴人係於「100年10月5日」
      縮刑假釋出監，「104年5月14日」假釋期滿未經撤銷以已
      執行完畢論，而本件犯罪時間為「108年8月4日至9月24日
      」間，距前案執行完畢時間已4 年有餘，原判決認定上訴
      人係於前案刑期執行完畢「短期」內再犯，已有可議；再
      者，以上訴人於「100年10月5日」縮刑假釋出監日計算，
      距本件犯罪時間已近8 年之久，原判決指稱其對刑罰反應
      力薄弱，卻未進一步說明所憑依據，亦欠允洽。
（二）司法院釋字第775 號解釋所揭示：「於不符合刑法第59條
      條所定要件之情形下，致生行為人所受之刑罰超過其所應
      負擔罪責之個案，其人身自由因此遭受過苛之侵害部分，
      對人民受憲法第8 條保障之人身自由所為限制，不符憲法
      罪刑相當原則，牴觸憲法第23條比例原則」之意旨，係例
      示如何於個案中調節罪刑不相當之情，並無排除法官於認
      定符合累犯後，仍得就個案行使裁量權，檢視是否加重其
      刑之理。從而，對於成立累犯之行為人，並非一律必須加
      重其刑，司法實務得視行為人前、後案情節，其與後案的
      罪質等相關情狀，以個案認定行為人是否具特別惡性及對
      刑罰反應力薄弱等情，以作為加重其刑之事由。
      原判決已說明：上訴人坦承從事養蜂工作10幾年，在金門
      縣及高雄市大樹區均有養蜂場，曾在臺灣購買除蜂蟹蟎之
      農藥使用等語（參見原判決第3 頁第27、28行），以及依
      卷內行政院農業委員會動植物防疫檢疫局109 年7月9日防
      檢三字第1091410080號函覆第一審意見，可見上訴人所購
      買輸入之偽農藥成分，不論三亞蟎、福化利或歐蟎多，「
      均為我國核准登記農藥有效成分」（參見109 年度城簡字
      第106 號卷第35頁），且輸入之數量有限，足認上訴人係
      為了使用於自家養蜂場而輸入，與一般出於營利意圖，為
      求日後出售獲利的大量輸入情節相較，對於法益危害情節
      尚非嚴重；且上訴人自承所輸入之農藥尚未使用（參見原
      審卷第156 頁），對於農藥造成的生態環境保護未生實質
      損害。另觀上訴人本案犯行，與前案為運輸毒品罪，尚難
      相提併論，兩者罪質不同，且距前案刑期執行完畢之「10
      4 年5月14日」超過4年，僅差數月即不成立累犯。又上訴
      人自假釋出監至再犯本件將近8 年期間，未有另犯罪經起
      訴、判決之情形，可見前案刑罰之執行對其已有相當程度
      拘束力，雖成立累犯，惟檢察官偵查後係聲請簡易判決處
      刑（依刑事訴訟法第449條第3項規定，所科之刑以宣告緩
      刑、得易科罰金或得易服社會勞動之有期徒刑及拘役或罰
      金為限），而非以通常程序提起公訴，且原審到庭執行職
      務之檢察官於審判期日亦表示：「向福建更生保護會同仁
      詢問被告（即上訴人）更生狀況，該會同仁均表示被告雖
      曾犯重罪，惟於前案執行完畢後，均非常努力在工作，更
      生狀況良好；所輸入之農藥係為在其與姪子共同經營之金
      門及臺灣養蜂場使用」等語，因而請求原審在合法之條件
      下，能適度減輕被告之刑度，以勵自新（參見原審卷第15
      0 頁）。是難謂上訴人於本案所為具有特別惡性，亦難認
      其有對刑罰反應力薄弱之情，對照本件犯罪情節，有所受
      刑罰超過所應負擔罪責之憾，且予以加重其刑的結果，上
      訴人所犯之罪最低法定刑為6 月有期徒刑，且其不符合刑
      法第59條酌量減輕其刑規定，即使從輕量刑仍致其所受刑
      罰超過其罪責，對其人身自由之侵害已屬過苛，依上述說
      明，並無適用刑法第47條第1項規定加重其刑之必要。
（三）上訴意旨雖略以：上訴人於原審審理時自白犯行與事實不
      符，原判決未調查、審酌上訴人是否有夾帶偽農藥之犯意
      ，以及所為是否構成農藥管理法第47條第1 項之處罰對象
      及「輸入」犯行，遽為不利於上訴人之認定，有調查職責
      未盡之違法等語。
      惟原判決說明：上訴人於警詢、偵查及歷次審理中，對於
      輸入扣案偽農藥犯行均坦承不諱，且有扣案證物及相關機
      關函示報告等為補強證據，足認其自白與事實相符。另依
      農藥管理法第5條第5款、第9條、第15條第1項第2款、第2
      項規定可知，我國關於農藥之管理係採特許制，即農藥之
      製造、加工或輸入，須經核准登記並發給許可證，始得為
      之；其未經核准擅自製造、加工、輸入或仿冒國內外產品
      者，依同法第7條第1款規定，即屬「偽農藥」，應依同法
      第47條規定處罰。又農藥管理法之規範對象固主要針對農
      藥「生產或販賣業者」，亦即通常為經營農藥相關製造、
      加工、分裝或輸入為營利之業務者，惟仍不以此為限。上
      訴人雖非農藥生產或販賣業者，既未經核准擅自輸入偽農
      藥，仍構成農藥管理法第47條第1 項之「輸入」犯行。至
      上訴意旨另指本罪法定刑之罰金過高一節，乃係立法形成
      自由，且對於符合情輕法重者，尚有刑法第59條酌量減輕
      其刑之規定，得以調節。是此部分上訴意旨，自屬無據，
      不能採取，為無理由。
（四）綜上，原判決以上訴人於前案刑期執行完畢之短期內，即
      再犯本案之罪，可認其對刑罰反應力薄弱為由，而依累犯
      規定加重其刑，有適用法則不當之違誤。上訴意旨指摘原
      判決量刑違法，為有理由。惟原判決僅係關於依累犯規定
      加重其刑違法，尚不影響於本件犯罪事實之確定，本院自
      得據以為判決，爰將原判決關於罪刑部分撤銷，並自為判
      決，且以上訴人之責任為基礎，根據原審就此部分之科刑
      辯論，審酌刑法第57條各款所列事項等一切情狀，量處有
      期徒刑6月，併科罰金新臺幣100萬元，並分別諭知有期徒
      刑如易科罰金及罰金如易服勞役之折算標準。
（五）農藥管理法於96年7 月18日修正公布、同年月20日施行，
      刪除原第53條第1 項查獲之偽農藥及製造、加工、分裝之
      器械、原料，依刑法第38條沒收之規定，並將原第53條列
      於第55條，其第1項第1款規定：依本法查獲之禁用農藥或
      偽農藥，不問屬何人所有，均沒入之；第2 項規定「前項
      沒入物品之處理辦法，由中央主管機關定之。」修正理由
      略謂：為防止禁用農藥或偽農藥對農業環境及社會之危害
      ，倘不先予處分，俟司法機關裁判後再為處理，恐有外洩
      並對環境及國人健康造成危害之虞，爰修正主管機關得於
      刑事裁判前，先行就查獲之農藥、器械或物品予以沒入處
      理；本條查獲之禁用農藥或偽農藥由沒收修正為主管機關
      沒入，故該涉案貨品之處置與司法機關無涉，修正其處理
      辦法由中央主管機關定之，無須再會同法務部等語。又行
      政院農業委員會依上開規定授權訂定「沒入農藥器械原料
      物品處理辦法」第2 條規定：經主管機關沒入之禁用農藥
      、偽農藥，由查獲地之直轄市、縣（市）主管機關委由公
      民營廢棄物處理機構銷毀。參以本罪為行政刑罰性質，以
      及偽農藥之成分對於人體或環境的重大影響，立法者已將
      查扣之偽農藥、禁用農藥，由刑事沒收改歸於行政沒入處
      理，是本件扣案偽農藥，應由專業之主管機關依上開規定
      執行沒入，爰不予宣告沒收，附此敘明。
據上論結，應依刑事訴訟法第397條、第398條第1 款，農藥管理
法第47條第1 項，刑法11條、第47條第1項、第41條第1項、第42
條第3項、第5項，判決如主文。
中    華    民    國   111    年    3     月    31    日
                  刑事第七庭審判長法  官  李  錦  樑  
                                  法  官  蔡  彩  貞  
                                  法  官  林  孟  宜  
                                  法  官  吳  淑  惠  
                                  法  官  錢  建  榮
本件正本證明與原本無異
                                  書記官
中    華    民    國   111    年    4     月    11    日
附錄本案論罪科刑法條
農藥管理法第47條
製造、加工、分裝或輸入第七條第一款之偽農藥者，處六月以上
五年以下有期徒刑，併科新臺幣一百萬元以上五百萬元以下罰金
。
前項之未遂犯罰之。